---
title: "Plano Aula 05 e 06"
author: "Markus Stein"
# date: "XX Month 2020"
output: pdf_document
    # toc: yes
header-includes:
    - \usepackage{fancyhdr}
always_allow_html: yes
---
\addtolength{\headheight}{1.0cm} 
\pagestyle{fancyplain} 
\lhead{\includegraphics[height=1.5cm]{LogoIME.png}}
\rhead{\includegraphics[height=1.5cm]{images.jpeg}}
\chead{UNIVERSIDADE FEDERAL DO RIO GRANDE DO SUL \\
INSTITUTO DE MATEMÁTICA E ESTATÍSTICA \\
DEPARTAMENTO DE ESTATÍSTICA \\
\vspace{0.3cm}
MAT02215 - Estatística Geral 2 - 2021/1
}
\renewcommand{\headrulewidth}{0pt} 


```{r setup, include=FALSE}
knitr::opts_chunk$set(echo = TRUE)
```

## Introdução à estimação intervalar

Estimação pontual $\times$ estimação intervalar 

* **Exemplo 1**: Média amostral, $\overline X = \frac{1}{n} \sum_{i=1}^n X_i$, em que $X_1, \ldots, X_n$ uma amostra aleatória de $X_i \sim Normal(\mu, \sigma^2)$ e $\sigma^2$ conhecido:
a. Qual a distribuição amostral de $\overline X$? $\overline X$ é um bom estimador para a média populacional $\mu$?
c. Como usar $Var(\overline X)$ para darmos um grau de certeza sobre usarmos $\overline X$ para estimar $\mu$?  

* **Exemplo 2**: E para a média amostral $\overline X = \frac{1}{n} \sum_{i=1}^n X_i$ se $\sigma^2$ desconhecido?

* **Exemplo 3**: E para a proporção amostral $\hat p = \frac{1}{n} \sum_{i=1}^n X_i$?  

\vspace{0.5cm}


### **Intervalos de Confiança (IC)** (Bussab e Morettin - Seção 11.6)  
Definição (**Intervalo de confiança (IC)**): Seja $T$ um estimador para o parâmetro $\theta$, o IC ao nível $(1-\alpha) \times 100\%$ para $\theta$ será denotado pelo intervalo 
$$IC(\theta; 1-\alpha) = \left( t_1(T) , t_2(T) \right),$$
para dois valores $t_1(T)$ e $t_2(T)$ tais que $P [ t_1(T) < \theta < t_2(T) ] = 1 - \alpha$. (Se conhecida a distribuição amostral de $T$, será sempre possível achar $t_1(T)$ e $t_2(T)$). 

\vspace{0.5cm}

* Esse é um tipo de estimação intervalar (o mais popular em inferência paramétrica clássica)  

* Veremos todas as situações de intervalos nos **slides dessa e das próximas semanas**.  
    + Essa semana iniciaremos com o IC para uma média populacional $\mu$;  
    
<!-- * Resultado importante na construção de IC para uma média populacional:   -->
<!--     + No **Exemplo 1**, supondo $\sigma^2$ conhecido (ou $n>30$), então -->
<!-- $$ \overline X \sim Normal(\mu, \sigma^2 / n)$$ -->
<!-- se $X \sim Normal(\mu, \sigma^2)$. Também -->
<!-- $$ Z = \frac{\overline X - \mu}{\sigma/\sqrt{n}} \sim Normal(0,1).$$ -->


<!-- \vspace{0.5cm} -->

<!-- \clearpage -->

### Erro padrão de um Estimador (Bussab e Morettin - Seção 11.7)

Definição (**Erro padrão**): O *erro padrão* do estimador $T$ (para o parâmetro $\theta$) é a quantidade dada por 
$$EP(T) = \sqrt{Var(T)}.$$

* **...cont. Exemplo 1**: Média amostral $\overline X$. Calcular $EP(\overline X)$.  
* **...cont. Exemplo 3**: Proporção amostral $\hat p$. $EP(\hat p)$?

\vspace{0.5cm}
 
Definição (**Erro padrão estimado**): $ep(T) = \widehat{EP}(T) = \sqrt{\widehat{Var}(T)}$. 

\vspace{0.2cm}

* **...cont. Exemplo 1**: Média amostral $\overline X$. Calcular $ep(\overline X)$.  
* **...cont. Exemplo 3**: Proporção amostral $\hat p$. $ep(\hat p)$?

\vspace{0.5cm}

## $IC$ para uma média populacional $\mu$ (supondo $\sigma^2$ conhecido ou $n>30$)
Iniciaremos com o IC para uma média populacional $\mu$;

* Resultado importante na construção de $IC$ para uma média populacional:
    + No **Exemplo 1**, supondo $\sigma^2$ conhecido (ou $n>30$), então
$$\overline X \sim Normal(\mu, \sigma^2 / n)$$
se $X \sim Normal(\mu, \sigma^2)$. Também
$$Z = \frac{\overline X - \mu}{\sigma/\sqrt{n}} \sim Normal(0,1).$$

* Como usar a distribuição de $Z$ para construir um IC para $\mu$? 
* Quais as suposições necessárias? 
* Como interpretar os resultados?

\vspace{0.5cm}


***
### Ler slides das aulas 5 e 6.
### Iniciar exercícios da lista 1-3.
***


### Quantis da distribuição Normal
Queremos calcular $P(Y < y) = 0,025$: o valor que "deixa área acumulada (à esquerda)" igual a 0,025:

* Como encontrar valores da distribuição normal padrão?
    + Usar **tabelas**(???)
    + Nas **planilhas eletrônicas**, do *Google* por exemplo, digitar `=INV.NORMP(0,025)` e o valor retornado será `-1,9599639861202`. Na versão inglês da planilha *OpenOffice Calc* a função é `=NORMSINV(0,025)`.
    + No software *R* usando a função `qnorm(0.025)` corresponde na figura abaixo a $y=`r qnorm(0.025)`$  

```{r pressure, echo=FALSE}
library(ggplot2)
set.seed(1)
m <- 0#178
s <- 1#8.38
X <- m + s * seq(-4, 4, 0.01)
Y <- dnorm(X, m, s)

gg   <- data.frame(X,Y)

ggplot(data = gg, mapping = aes(x = X, y = Y)) + 
  geom_linerange(data = gg[gg$X < qnorm(p = 0.025, mean = m, sd = s),], 
                 aes(X, ymin = 0, ymax = Y), colour="#E6205F") + 
  geom_path(size = 1) +
  labs(x = NULL, y = NULL) + 
  theme(axis.text.y = element_blank(), axis.ticks.y = element_blank(), 
        axis.line.y = element_blank()) + 
  geom_vline(xintercept = qnorm(p = 0.025, mean = m, sd = s), 
             linetype = "dashed") + 
  geom_hline(yintercept = 0) + 
  annotate("text", x = m - 2*s, 
           y = max(Y)/2,    #Y[which(grepl(m - s, X))], 
           label = "0.025 (2.5%)") + 
    annotate("text", x = m + 3*s, 
           y = max(Y)/2,    #Y[which(grepl(m - s, X))], 
           label = "0.975 (97.5%)") + 
  scale_x_continuous(breaks = seq(m - 3*s, m + 3*s, s*1.5)) +
  theme(panel.border = element_rect(colour = "black", fill=NA, size=1))
```
