---
title: "Plano Aula 13 e 14"
author: "Markus Stein"
# date: "XX Month 2020"
output: pdf_document
    # toc: yes
header-includes:
    - \usepackage{fancyhdr}
always_allow_html: yes
---
\addtolength{\headheight}{0.0cm} 
\pagestyle{fancyplain} 
\lhead{\includegraphics[height=1.5cm]{LogoIME.png}}
\rhead{\includegraphics[height=1.5cm]{images.jpeg}}
\chead{UNIVERSIDADE FEDERAL DO RIO GRANDE DO SUL \\
INSTITUTO DE MATEMÁTICA E ESTATÍSTICA \\
DEPARTAMENTO DE ESTATÍSTICA \\
\vspace{0.3cm}
MAT02215 - Estatística Geral 2 - 2020/1
}
\renewcommand{\headrulewidth}{0pt} 


```{r setup, include=FALSE}
knitr::opts_chunk$set(echo = TRUE)
```

## (...cont.) Testes de Hipóteses para média(s) (Bussab e Morettin - seção 12.5)
<!-- \vspace{0.5cm} -->
* Na semana passada vimos testes para a média de uma população
    + com variância conhecida
    + com variância desconhecida

* **Exemplo**: o salário médio, $\mu$, na empresa A é superior a 2 salários mínimos (s.m.), teste essas hipóteses ao nível de confiança 5%. *(Assuma que $X$ seja o salário de cada trabalhador e observamos uma amostra aleatória $X_1, \ldots, X_n$ de $X \sim Normal(\mu, 1)$, variância conhecida.)* 
  + Nesse caso, $H_0: \mu \leq 2 s.m.$ contra $H_1: \mu > 2s.m.$.
  + A região crítica é dada por
  
$RC = \left\{ \overline X > \overline x_{crítico} \right\},$ para $\overline x_{crítico} = \overline x + z_{tab} \cdot \frac{1}{\sqrt n}$, 

```{r pressure, echo=FALSE, out.width = '50%', fig.align='center'}
# library(ggplot2)
# set.seed(1)
# m <- 2
# s <- 1
# Z <- seq(-4, 4, 0.01)
# X <- m + s * Z
# Y <- dnorm(X, m, s)
# 
# # test and sample
# n <- 25
# x <- rnorm(n, m+1, s)
# zcalc <- (mean(x) - m) / (s / sqrt(n))
# 
# alpha <- 0.05
# ztab <- qnorm(p = 1-alpha, mean = m, sd = s)
# xtab <- m + ztab * s / sqrt(n)
# 
# gg   <- data.frame(Z,X,Y)
# ggplot(data = gg, mapping = aes(x = X, y = Y)) + 
#   geom_linerange(data = gg[gg$X > xtab,], 
#                  aes(X, ymin = 0, ymax = Y), colour="#E6205F") + 
#   # geom_linerange(data = gg[gg$X > mean(x),], 
#   #                aes(X, ymin = 0, ymax = Y), colour="yellow") + 
#   geom_path(size = 1) +
#   labs(x = NULL, y = NULL) + 
#   theme(axis.text.y = element_blank(), axis.ticks.y = element_blank(), 
#         axis.line.y = element_blank()) + 
#   geom_vline(xintercept = xtab, linetype = "dashed") + 
#   # geom_vline(xintercept = mean(x), linetype = "solid", colour = "red") + 
#   geom_hline(yintercept = 0) + 
#   annotate("text", x = m - 3*s, 
#            y = max(Y)/2,    #Y[which(grepl(m - s, X))], 
#            label = paste(1-alpha, " (", (1-alpha)*100, "%) \n Área de 'aceitação'", sep="")) + 
#     annotate("text", x = m + 3*s, 
#            y = max(Y)/2,    #Y[which(grepl(m - s, X))], 
#            label = paste(alpha, " (", alpha*100, "%) \n Área de rejeição", sep="")) + 
#   scale_x_continuous(breaks = seq(m - 3*s, m + 3*s, s*1.5)) +
#   theme(panel.border = element_rect(colour = "black", fill=NA, size=1))
```

ou 

$RC = \left\{ Z_{calc} > z_{tab} \right\}$, para $Z_{calc} = \frac{\overline X - 2}{\frac{1}{\sqrt n}}$.

```{r pressure2, echo=FALSE, out.width = '50%', fig.align='center'}
# ggplot(data = gg, mapping = aes(x = Z, y = Y)) + 
#   geom_linerange(data = gg[gg$Z > ztab,], 
#                  aes(Z, ymin = 0, ymax = Y), colour="#E6205F") + 
#   geom_path(size = 1) +
#   labs(x = NULL, y = NULL) + 
#   theme(axis.text.y = element_blank(), axis.ticks.y = element_blank(), 
#         axis.line.y = element_blank()) + 
#   geom_vline(xintercept = ztab, linetype = "dashed") + 
#   geom_hline(yintercept = 0) + 
#   annotate("text", x = m - 3*s, 
#            y = max(Y)/2,    #Y[which(grepl(m - s, X))], 
#            label = paste(1-alpha, " (", (1-alpha)*100, "%) \n Área de 'aceitação'", sep="")) + 
#     annotate("text", x = m + 3*s, 
#            y = max(Y)/2,    #Y[which(grepl(m - s, X))], 
#            label = paste(alpha, " (", alpha*100, "%) \n Área de rejeição", sep="")) + 
#   scale_x_continuous(breaks = seq(m - 3*s, m + 3*s, s*1.5)) +
#   theme(panel.border = element_rect(colour = "black", fill=NA, size=1))
```

<!-- \vspace{0.5cm} -->

<!-- ## Passo a passo para a construção de um Teste de hipóteses (Bussab e Morettin - seção 12.4) -->
<!-- 1. **Definir hipóteses** acerca do parâmetro de interesse.   -->
<!-- *($H_0: \theta = \theta_0$, $H_0: \theta \geq \theta_0$, ou $H_0: \theta \leq \theta_0$ )* -->
<!-- 2. Escolher qual a **estatística de teste** adequada. *($z_{calc}$, $t_{calc}$, ...)* -->
<!-- 3. Fixar $\alpha$ e construir a **região crítica**. -->
<!-- 4. **Calcular a estatística de teste** usando os valores da amostra observada. -->
<!-- 5. Tomar **decisão e conclusão** sobre o problema. -->

<!-- \vspace{0.5cm} -->


<!-- Sob $H_0$, supomos que $X_1, \ldots, X_n$ são uma amostra aleatória de $X \sim Normal(\mu_0, \sigma^2)$$ então -->
<!-- $$Z_{calc} =  \frac{\overline X - \mu_0}{\sqrt{\frac{\sigma^2}{n}}} \sim Normal(0,1)$$ -->

<!-- * Como construir a região crítica $RC$?   -->
<!-- *(Depende das hipóteses, $H_1: \mu < \mu_0$, $H_1: \mu > \mu_0$ ou $H_1: \mu \neq \mu_0$)* -->

<!-- * Para quais valores de $Z_{calc}$ rejeitamos $H_0$?   -->
<!-- *(Respectivamente $RC = \left\{ z_{calc} < -z_{tab} \right\}$, ou $RC = \left\{ z_{calc} > z_{tab} \right\}$ ou $RC = \left\{ \left| z_{calc} \right| > z_{tab} \right\}$)* -->

<!-- * Como encontrar $z_{tab}$ para $\alpha$ fixado?  -->

<!-- \vspace{0.5cm} -->


## Valor *p* (ou *p* valor) (Bussab e Morettin - seção 12.8)
"É a probabilidade de observarmos um valor de estatística de teste mais extremo do que o observado na amostra coletada *(conforme as hipóteses definidas)*."

* Região crítica $\times$ valor *p*


## Testes para (comparação de) **duas médias** populacionais 

### Amostras independentes (Bussab e Morettin - seção 13.3.1)


### Amostras dependentes (Bussab e Morettin - seção 13.4.1)


***
### Ler slides das aulas 14 e 13
### Fazer exercícios lista 2-2
<!-- ### Fazer avaliação parcial da área 1 - vale nota!!! -->
***

