---
title: "Plano Aula 23 e 24"
author: "Markus Stein"
# date: "XX Month 2020"
output: pdf_document
    # toc: yes
header-includes:
    - \usepackage{fancyhdr}
always_allow_html: yes
---
\addtolength{\headheight}{0.0cm} 
\pagestyle{fancyplain} 
\lhead{\includegraphics[height=1.5cm]{LogoIME.png}}
\rhead{\includegraphics[height=1.5cm]{images.jpeg}}
\chead{UNIVERSIDADE FEDERAL DO RIO GRANDE DO SUL \\
INSTITUTO DE MATEMÁTICA E ESTATÍSTICA \\
DEPARTAMENTO DE ESTATÍSTICA \\
\vspace{0.3cm}
MAT02215 - Estatística Geral 2 - 2020/1
}
\renewcommand{\headrulewidth}{0pt} 


```{r setup, include=FALSE}
knitr::opts_chunk$set(echo = TRUE)
```

# (continuação) Testes de Aderência e Associação 
Nosso interesse agora será em teste para mais de duas proporções para **duas variáveis categóricas** de interesse.

* **Exemplo 1**: A quantidade de abstenções na última eleição para reitor na UFRGS está associada a categoria dos votantes?

* **Exemplo 2**: As proporções de votos em cada chapa pode estar associada a categoria dos votantes?

```{r eleicao, echo=FALSE}
## dados da eleicao
categoria <- c("docente", "tecnico", "estudante")

# votos nas chapas por categoria
chapa1 <- c(436, 208, 1216)       # votos para a chapa 1, por categoria
chapa2 <- c(1454, 516, 2713)      # votos na chapa 2
chapa3 <- c(679, 1056, 7212)      # votos na chapa 3
names(chapa1) <- names(chapa2) <- names(chapa3) <- categoria

# votos e abstencoes por categoria
validos <- c(2576, 1795, 11217)   # votos válidos
votos <- c(2605, 1828, 11292)
habilitados <- c(2932, 2545, 40128)
abstencoes <- habilitados - votos
names(validos) <- names(votos) <- names(habilitados) <- names(abstencoes) <- categoria

# peso da eleicao
peso <- c(0.7, 0.15, 0.15)
```

## Teste Qui Quadrado de Associação/Independência (Bussab e Morettin - seção 14.4)
Para duas variáveis qualitativas podemos estar interessados em verificar se existe associação (relação) entre elas.  

* O que significam frequências esperadas nesse caso?

* **... cont. exemplo 1**: Os dados observados de abstenções e total de votos por categorias foram

```{r tabela1, echo=FALSE, warning=FALSE}
library(knitr)
tabela1 <- rbind(votos, abstencoes, habilitados)
tabela1 <- cbind(tabela1, rowSums(tabela1))
rownames(tabela1) <- c("Votos", "Abstenções", "Total habilitados")
colnames(tabela1) <- c("Docentes", "Técnicos", "Estudantes", "Total")
kable(tabela1)
```

* **... cont. exemplo 2**: Os dados observados de votos em cada chapa por categorias foram
```{r tabela2, echo=FALSE, warning=FALSE}
tabela2 <- rbind(chapa1, chapa2, chapa3, votos)
tabela2 <- cbind(tabela2, rowSums(tabela2))
rownames(tabela2) <- c("Chapa 1", "Chapa 2", "Chapa 3", "Total votos válidos")
colnames(tabela2) <- colnames(tabela1)
kable(tabela2)
```

\vspace{0.3cm}

Como usar proporções/frequências observadas para testar as hipóteses acima?

\vspace{0.5cm}

*Relembrando sobre independência em probabilidade:*  

* Duas variáveis aleatórias $X$ e $Y$ são ditas *independentes* se e somente se a probabilidade conjunta é igual ao produto das probabilidades marginais
$$P(X=i, Y=j) = P(X=i) \times P(Y=j),$$
para todo $i=1, \ldots, k$ e $j=1, \ldots, l$.

* No teste de associação, a hipótese nula é dada por 
$$H_0: \pi_{ij} = \pi_{i.} \pi_{.j} \text{  ou  } H_0: P(X=i, Y=j) = P(X=i) \times P(Y=j).$$


\vspace{0.5cm}


### Estatística qui-quadrado
Seja $n_{ij}$ o número de observações pertencentes a categoria conjunta $(X=i, Y=j)$.  

* *proporções* (frequências relativas) **observadas** $p_{ij} = n_{ij} / n$ ou *frequências* observadas $o_{ij} = n_{ij}$; 
* *proporções* **esperadas** $\pi_{ij}$ (sob $H_0$) ou *frequências* esperadas $e_{ij} = \frac{n_{i.} n_{.j}}{n}$.
em que $n_{i.} = \sum_{i=1}^k n_{ij}$ é o número de elementos na categoria $i$ de $X$ e $n_{.j} = \sum_{j=1}^l n_{ij}$ na categoria $j$ de $Y$.
  
\vspace{0.5cm}

Teorema (**Distribuição Qui-Quadrado 2, nossa versão 2**): Sob certas suposições  
$$ Q = \sum_{i,j} \frac{ \left( o_{ij} - e_{ij} \right)^2 }{e_{ij}} \sim \chi^2_{(\nu)} $$
em que $i=1, \ldots, k$ é o índice da linha e $j=1, \ldots, l$ das colunas e $\nu = (k-1) \times (l-1)$ são os graus de liberdade.

* Quais as suposições necessárias???


\vspace{0.5cm}

## Análise dos resíduos 
O que as diferenças $o_{ij} - e_{ij}$ nos dizem sobre a associação entre $X$ e $Y$?

* Os resíduos podem res vistos como o desvio de uma observação em relação ao seu valor esperado sob $H_0$.
$$res_{ij} = \frac{o_{ij} - e_{ij}}{\sqrt{e_{ij}}}$$


<!-- ## Para a prova 2 -->
<!-- * Ter o formulário em mãos. -->

<!-- Importante lembrar -->

<!-- * Suposições. -->
<!-- * Interpretações. -->
<!-- * Valor *p*,  para o teste ANOVA também. -->

\vspace{1.0cm}

## REFERÊNCIA EXTRA
Página 'Probabilidade e Estatística (EaD)' da UFRGS  

* Capítulo 6 - Inferência para dados categóricos 
    + [Seção - Testando a qualidade do ajuste usando a qui-quadrado](https://www.ufrgs.br/probabilidade-estatistica/livro/cpt6/ch6_inf_cat.html#testando-a-qualidade-do-ajuste-usando-a-qui-quadrado-t%C3%B3pico-especial)

\vspace{1cm}

***
### Ler slides das aulas 23 e 24
### Continuar os exercícios da lista 3-1 e fazer a lista 3-2
### Fazer avaliação pontual 1 da área 3
***

