---
title: "Plano Aula 13 e 14"
author: "Markus Stein"
# date: "XX Month 2020"
output: pdf_document
    # toc: yes
header-includes:
    - \usepackage{fancyhdr}
always_allow_html: yes
---
\addtolength{\headheight}{1.0cm} 
\pagestyle{fancyplain} 
\lhead{\includegraphics[height=1.5cm]{LogoIME.png}}
\rhead{\includegraphics[height=1.5cm]{images.jpeg}}
\chead{UNIVERSIDADE FEDERAL DO RIO GRANDE DO SUL \\
INSTITUTO DE MATEMÁTICA E ESTATÍSTICA \\
DEPARTAMENTO DE ESTATÍSTICA \\
\vspace{0.3cm}
MAT02215 - Estatística Geral 2 - 2021/2
}
\renewcommand{\headrulewidth}{0pt} 


```{r setup, include=FALSE}
knitr::opts_chunk$set(echo = TRUE)
```

## (...cont.) Testes de Hipóteses para média(s) (Bussab e Morettin - seção 12.5)
<!-- \vspace{0.5cm} -->
* Na semana passada vimos testes para a média de uma população
    + com variância conhecida
    + com variância desconhecida   


* **Exemplo**: o salário médio, $\mu$, na empresa A é superior a 2 salários mínimos (s.m.), teste essas hipóteses ao nível de confiança 5%. *(Assuma que $X$ seja o salário de cada trabalhador e observamos uma amostra aleatória $X_1, \ldots, X_n$ de $X \sim Normal(\mu, 1)$, variância conhecida.)* 
  + Nesse caso, $H_0: \mu \leq 2 s.m.$ contra $H_1: \mu > 2s.m.$.
  + A região crítica é dada por  
  
 Região crítica usando $\overline X$|  ou usando $Z_{calc}$
-------------- |-----------  
$RC = \left\{ \overline X > \overline x_{crítico} \right\}$,  | $RC = \left\{ Z_{calc} > z_{tab} \right\}$,   
para $\overline x_{crítico} = 2 + z_{tab} \cdot \frac{1}{\sqrt n}$  | para $Z_{calc} = \frac{\overline X - 2}{\frac{1}{\sqrt n}}$  


```{r rc, echo=FALSE, fig.show="hold", out.width = '35%', fig.align='center'}
library(ggplot2)
set.seed(1)
m <- 2
s <- 1

# test and sample
n <- 25
x <- rnorm(n, m+1, s)
sxbarra <- s / sqrt(n)
zcalc <- (mean(x) - m) / sxbarra

alpha <- 0.05
ztab <- qnorm(p = 1-alpha)
xtab <- round(qnorm(p = 1-alpha, mean = m, sd = sxbarra), digits = 2)

Z <- seq(-4, 4, 0.01)
YZ <- dnorm(Z)
X <- m + sxbarra * Z
YX <- dnorm(X, m, sxbarra)

gg   <- data.frame(Z,X,YZ,YX)
ggplot(data = gg, mapping = aes(x = X, y = YX)) +
  geom_linerange(data = gg[gg$X > xtab,],
                 aes(X, ymin = 0, ymax = YX), colour="#E6205F") +
  # geom_linerange(data = gg[gg$X > mean(x),],
  #                aes(X, ymin = 0, ymax = Y), colour="yellow") +
  geom_path(size = 1) +
  labs(x = NULL, y = NULL) +
  theme(axis.text.y = element_blank(), axis.ticks.y = element_blank(),
        axis.line.y = element_blank()) +
  geom_vline(xintercept = xtab, linetype = "dashed") +
  # geom_vline(xintercept = mean(x), linetype = "solid", colour = "red") +
  geom_hline(yintercept = 0) +
  annotate("text", x = m - 3*sxbarra,
           y = max(YX)/2,    #Y[which(grepl(m - s, X))],
           label = paste(1-alpha, " (", (1-alpha)*100, "%) \n Área de 'aceitação'", sep="")) +
    # annotate("text", x = m , y = max(YX)/2, label = text(paste( 
    #   expression(bar(x) [crítico]), "=", xtab)) +
    annotate("text", x = m + 3*sxbarra,
           y = max(YX)/2,    #Y[which(grepl(m - s, X))],
           label = paste(alpha, " (", alpha*100, "%) \n Área de rejeição", sep="")) +
  scale_x_continuous(breaks = seq(m - 3*sxbarra, m + 3*sxbarra, sxbarra*1.5)) +
  theme(panel.border = element_rect(colour = "black", fill=NA, size=1))

# figure 2
ggplot(data = gg, mapping = aes(x = Z, y = YZ)) +
  geom_linerange(data = gg[gg$Z > ztab,],
                 aes(Z, ymin = 0, ymax = YZ), colour="#E6205F") +
  geom_path(size = 1) +
  labs(x = NULL, y = NULL) +
  theme(axis.text.y = element_blank(), axis.ticks.y = element_blank(),
        axis.line.y = element_blank()) +
  geom_vline(xintercept = ztab, linetype = "dashed") +
  geom_hline(yintercept = 0) +
  annotate("text", x = -3, y = max(YZ)/2,    #Y[which(grepl(m - s, X))],
           label = paste(1-alpha, " (", (1-alpha)*100, "%) \n Área de 'aceitação'", sep="")) +
    annotate("text", x = 3, y = max(YZ)/2,    #Y[which(grepl(m - s, X))],
           label = paste(alpha, " (", alpha*100, "%) \n Área de rejeição", sep="")) +
  scale_x_continuous(breaks = seq(-3, 3, 1.5)) +
  theme(panel.border = element_rect(colour = "black", fill=NA, size=1))
```
<!-- * **(cont.) Exemplo**: Suponha que $\overline x = 2,3$ para uma amostra de tamanho $n=15$, nesse caso não rejeitamos $H_0$, porque $\overline x < \overline x_{crítico}$, ou  -->

<!-- ```{r rc2, echo=FALSE, fig.show="hold", out.width = '40%', fig.align='center'} -->
<!-- ggplot(data = gg, mapping = aes(x = X, y = YX)) + -->
<!--   geom_linerange(data = gg[gg$X > xtab,], -->
<!--                  aes(X, ymin = 0, ymax = YX), colour="#E6205F") + -->
<!--   # geom_linerange(data = gg[gg$X > mean(x),], -->
<!--   #                aes(X, ymin = 0, ymax = YX), colour="yellow") + -->
<!--   geom_path(size = 1) + -->
<!--   labs(x = NULL, y = NULL) + -->
<!--   theme(axis.text.y = element_blank(), axis.ticks.y = element_blank(), -->
<!--         axis.line.y = element_blank()) + -->
<!--   geom_vline(xintercept = xtab, linetype = "dashed") + -->
<!--   geom_vline(xintercept = 2.3, linetype = "solid", colour = "red") + -->
<!--   geom_hline(yintercept = 0) + -->
<!--   annotate("text", x = m - 3*sxbarra, -->
<!--            y = max(YX)/2,    #Y[which(grepl(m - s, X))], -->
<!--            label = paste(1-alpha, " (", (1-alpha)*100, "%) \n Área de 'aceitação'", sep="")) + -->
<!--     annotate("text", x = 2.1 , y = max(YX)/2, label = expression(bar(x))) + -->
<!--     annotate("text", x = m + 3*sxbarra, -->
<!--            y = max(YX)/2,    #Y[which(grepl(m - s, X))], -->
<!--            label = paste(alpha, " (", alpha*100, "%) \n Área de rejeição", sep="")) + -->
<!--   scale_x_continuous(breaks = seq(m - 3*sxbarra, m + 3*sxbarra, sxbarra*1.5)) + -->
<!--   theme(panel.border = element_rect(colour = "black", fill=NA, size=1)) -->

<!-- # figure 2 -->
<!-- ggplot(data = gg, mapping = aes(x = Z, y = YZ)) + -->
<!--   geom_linerange(data = gg[gg$Z > ztab,], -->
<!--                  aes(Z, ymin = 0, ymax = YZ), colour="#E6205F") + -->
<!--   geom_path(size = 1) + -->
<!--   labs(x = NULL, y = NULL) + -->
<!--   theme(axis.text.y = element_blank(), axis.ticks.y = element_blank(), -->
<!--         axis.line.y = element_blank()) + -->
<!--   geom_vline(xintercept = ztab, linetype = "dashed") + -->
<!--   geom_hline(yintercept = 0) + -->
<!--   annotate("text", x = -3, y = max(YZ)/2,    #Y[which(grepl(m - s, X))], -->
<!--            label = paste(1-alpha, " (", (1-alpha)*100, "%) \n Área de 'aceitação'", sep="")) + -->
<!--     annotate("text", x = 3, y = max(YZ)/2,    #Y[which(grepl(m - s, X))], -->
<!--            label = paste(alpha, " (", alpha*100, "%) \n Área de rejeição", sep="")) + -->
<!--   scale_x_continuous(breaks = seq(-3, 3, 1.5)) + -->
<!--   theme(panel.border = element_rect(colour = "black", fill=NA, size=1)) -->
<!-- ``` -->

## Valor *p* (ou *p* valor) (Bussab e Morettin - seção 12.8)
"É a probabilidade de observarmos um valor de estatística de teste mais extremo do que o observado na amostra coletada *(conforme as hipóteses definidas)*."

### Região crítica $\times$ valor *p*

```{r sample, echo=FALSE}
set.seed(1)
m <- 2
s <- 1

# test and sample
n <- 25
x <- rnorm(n, m + 0.2, s)
sxbarra <- s / sqrt(n)
xbarra <- round(mean(x), 3)
zcalc <- round((xbarra - m) / sxbarra, 3)

alpha <- 0.05
xtab <- round(qnorm(p = 1-alpha, mean = m, sd = sxbarra), digits = 2)
ztab <- round(qnorm(p = 1-alpha), 2)
```

* **(cont.) Exemplo**: Suponha que $\overline x = `r xbarra`$ para uma amostra observada de tamanho $n=`r n`$, nesse caso rejeitamos $H_0$, porque $\overline x = `r xbarra` > `r xtab` = \overline x_{crítico}$; ou $z_{calc} = `r zcalc` > `r ztab` = z_{crítico}$.
    + E qual o valor *p*?
    + $P (\overline X > `r xbarra`) = P(Z > `r zcalc`) = ???$
    + Qual a decisão e conclusão do teste?

```{r pvalue, echo=FALSE, fig.show="hold", out.width = '35%', fig.align='center'}
# library(ggplot2)
# set.seed(1)
# m <- 2
# s <- 1
# 
# # test and sample
# n <- 25
# x <- rnorm(n, m + 0.2, s)
# sxbarra <- s / sqrt(n)

Z <- seq(-4, 4, 0.01)
YZ <- dnorm(Z)
X <- m + sxbarra * Z
YX <- dnorm(X, m, sxbarra)

gg   <- data.frame(Z,X,YZ,YX)#, xbarra, Yxbarra, zcalc, Yzcalc)
ggplot(data = gg, mapping = aes(x = X, y = YX)) +
  geom_linerange(data = gg[gg$X > xtab,],
                 aes(X, ymin = 0, ymax = YX), colour="#E6205F") +
  geom_linerange(data = gg[gg$X > xbarra,],
                 aes(X, ymin = 0, ymax = YX), colour="yellow") +
  geom_path(size = 1) +
  labs(x = NULL, y = NULL) +
  theme(axis.text.y = element_blank(), axis.ticks.y = element_blank(),
        axis.line.y = element_blank()) +
  geom_vline(xintercept = xtab, linetype = "dashed") +
  # geom_vline(xintercept = xbarra, linetype = "solid", colour = "red") +
  geom_hline(yintercept = 0) +
  annotate("text", x = m - 3*sxbarra,
           y = max(YX)/2,    #Y[which(grepl(m - s, X))],
           label = paste(1-alpha, " (", (1-alpha)*100, "%) \n Área de 'aceitação'", sep="")) +
    # annotate("text", x = m , y = max(YX)/2, label = text(paste( 
    #   expression(bar(x) [crítico]), "=", xtab)) +
    annotate("text", x = m + 3*sxbarra,
           y = max(YX)/2,    #Y[which(grepl(m - s, X))],
           label = paste(alpha, " (", alpha*100, "%) \n Área de rejeição", sep="")) +
    annotate("text", x = m + 3*sxbarra,
           y = max(YX)/4,    #Y[which(grepl(m - s, X))],
           label = paste("P( Xbar > ", xbarra, ") = ", round( pnorm(xbarra, m, sxbarra, lower.tail = FALSE),4), " \n valor *p*")) +
  scale_x_continuous(breaks = seq(m - 3*sxbarra, m + 3*sxbarra, sxbarra*1.5)) +
  theme(panel.border = element_rect(colour = "black", fill=NA, size=1))

# figure 2
ggplot(data = gg, mapping = aes(x = Z, y = YZ)) +
  geom_linerange(data = gg[gg$Z > ztab,],
                 aes(Z, ymin = 0, ymax = YZ), colour="#E6205F") +
    geom_linerange(data = gg[gg$Z > zcalc,],
                 aes(Z, ymin = 0, ymax = YZ), colour="yellow") +
  geom_path(size = 1) +
  labs(x = NULL, y = NULL) +
  theme(axis.text.y = element_blank(), axis.ticks.y = element_blank(),
        axis.line.y = element_blank()) +
  geom_vline(xintercept = ztab, linetype = "dashed") +
  geom_hline(yintercept = 0) +
  annotate("text", x = -3, y = max(YZ)/2,    #Y[which(grepl(m - s, X))],
           label = paste(1-alpha, " (", (1-alpha)*100, "%) \n Área de 'aceitação'", sep="")) +
    annotate("text", x = 3, y = max(YZ)/2,    #Y[which(grepl(m - s, X))],
           label = paste(alpha, " (", alpha*100, "%) \n Área de rejeição", sep="")) +
    annotate("text", x = 3, y = max(YZ)/4,    #Y[which(grepl(m - s, X))],
           label = paste("P( Z > ", zcalc, ") = ", round( pnorm(zcalc, lower.tail = FALSE),4), " \n valor *p*")) +
  scale_x_continuous(breaks = seq(-3, 3, 1.5)) +
  theme(panel.border = element_rect(colour = "black", fill=NA, size=1))
```





## Testes para (comparação de) **duas médias** populacionais 

### Amostras independentes (Bussab e Morettin - seção 13.3.1)


### Amostras dependentes (Bussab e Morettin - seção 13.4.1)

\vspace{1cm}

## REFERÊNCIAS EXTRAS
* **Página 'Probabilidade e Estatística (EaD)', da UFRGS**
  + [Capítulo 5 - Inferência para dados numéricos](https://www.ufrgs.br/probabilidade-estatistica/livro/cpt5/ch5_inf_num.html#diferen%C3%A7a-entre-duas-m%C3%A9dias)   

* **Página com teoria, exemplos e diversos recursos, exercícios resolvidos, atividades, sobre testes, da UFMG**
  + https://pmg-dest-ufmg-exatas.shinyapps.io/Shiny_TH/

\vspace{0.5cm}

***
### Ler slides das aulas 14 e 13
### Fazer exercícios lista 2-2
### Fazer avaliação pontual 1 da área 2 - vale nota!!!
***

