---
title: "Plano Aula 03 e 04"
author: "Markus Stein"
# date: "XX Month 2020"
output: pdf_document
    # toc: yes
header-includes:
    - \usepackage{fancyhdr}
always_allow_html: yes
---
\addtolength{\headheight}{1.0cm} 
\pagestyle{fancyplain} 
\lhead{\includegraphics[height=1.5cm]{LogoIME.png}}
\rhead{\includegraphics[height=1.5cm]{image_geral2.jpg}}
\chead{UNIVERSIDADE FEDERAL DO RIO GRANDE DO SUL \\
INSTITUTO DE MATEMÁTICA E ESTATÍSTICA \\
DEPARTAMENTO DE ESTATÍSTICA \\
\vspace{0.3cm}
MAT02215 - Estatística Geral 2 - 2024/2
}
\renewcommand{\headrulewidth}{0pt} 


```{r setup, include=FALSE}
knitr::opts_chunk$set(echo = TRUE)
```

# Inferência Estatística
Essa semana veremos resultados e extensões de Probabilidade que terão aplicação nas próximas semanas. 

* Estatística descritica $\times$ inferência estatística;
    + população e amostra: parâmetros ($\mu$, $\sigma^2$, $\pi$, ...) $\times$ estatísticas ($\overline x$, $s^2$, $p$, ...).

Definição **Estatística**: é qualquer valor obtido em função da amostra. Exemplo, $\overline x$, $s^2$, $p$, ...

## Distribuição amostral (Bussab e Morettin - Seção 10.7)
*"Toda função de variáveis aleatórias (v.a.s) é uma v.a."*

Definição **Distribuição Amostral**: é a distribuição de probabilidade de uma estatística.

\vspace{0.3cm}

**Exemplo 1**: Seja $X$ a v.a. que denota o número de livros que a população de monitores do curso 'Probabilidade e Estatística' lêem por semestre. Suponha que no último semestre foram lidos 5, 7, 4. Se não soubéssemos essa informação e decidíssemos observar uma amostra de tamanho $n=2$ para saber a média de livros lidos $\overline X$ dessa população.  
a. Quais as possíveis amostras? (Cada amostra pode gerar um $\overline x$ diferente)  
b. Os valores de média calculados com cada amostra formam a distribuição amostral de $\overline X$.

<!-- \vspace{0.2cm} -->

### Lembrando: Amostra aleatória simples (a.a.s.)  $=$ v.a. idependentes e identicamente distribuídas (i.i.d.)   
Definição **A.A.S**: Seja $X_1, X_2, \ldots, X_n$ uma a.a.s. de tamanho $n$ de $X \sim f(x; \theta)$, então $X_1 \sim f(x; \theta)$, ..., $X_n \sim f(x; \theta)$ e $X_i$ e $X_j$ são independentes para todo $i \neq j$.

<!-- * **Exemplo 2**: Seja $X$ a duração de vida de um tipo de lâmpada, tal que $X \sim Normal(\mu, \sigma^2)$. Também assuma que $X_1, X_2, \ldots, X_n$ são uma a.a. de tamanho $n$ de $X$ e $E(X) = \mu$. -->
<!--     + Média amostral $\overline X = \frac{X_1 + X_2 + \ldots + X_n}{n} = \frac{1}{n} \sum_{i=1}^n X_i$ é aleatória.  -->
<!--     + Depois de observada a amostra $(X_1, \ldots, X_n) = (x_1, \ldots, x_n)$ escrevemos a estatística $\overline x = \frac{1}{n} \sum_{i=1}^n x_i$. -->

Definição **Erro padrão**: é o desvio padrão de uma estatística. Exemplo, erro padrão da *média amostral* é $\sigma_{\overline X} = \sqrt{Var(\overline X)}$.


\vspace{0.3cm}

**Exemplo 2**: Proporção amostral $p = \frac{1}{n} \sum_{i=1}^n X_i$, para $X_i \in \left\{ 0, 1 \right\}$. ...

<!-- \vspace{0.2cm} -->

### Teorema central do limite - TCL (Bussab e Morettin - Seção 10.8)
*"Garante que uma média amostral se aproxima do seu valor esperado à medida que o tamanho da amostra aumenta (dadas algumas condições...)"*

* **Teorema 10.2** e **Corolário 10.1**  

* Aplicativo que ilustra o TCL - https://brunamdalmoro.shinyapps.io/TCL_medias/

## Estmação Pontual (Bussab e Morettin - Capítulo 11)
* Estatísticas: Estimador *versus* Estimativa.

**(cont.) Exemplo 1**: Média amostral, $\overline X = \frac{1}{n} \sum_{i=1}^n X_i$, em que $X_1, \ldots, X_n$ uma amostra aleatória de $X_i \sim Normal(\mu, \sigma^2)$ e $\sigma^2$ conhecido:   
a. Qual a distribuição amostral de $\overline X$?  
b. $\overline X$ é um bom estimador para a média populacional $\mu$?  
c. Como usar $Var(\overline X)$ para fornecer um grau de certeza sobre usarmos $\overline X$ para representar/estimar $\mu$?  
    
* se $X \sim Normal$ então $\overline X \sim Normal \left( \mu, \frac{\sigma^2}{n} \right)$! Suposições?

Definição (**Estimador**): Um estimador $T$ do parâmetro $\theta$ é qualquer função das observações da amostra, $T=g(X_1, \ldots, X_n)$.  

Definição (**Estimativa**): Uma estimativa é um particular valor do estimador. Para uma amostra observada $x_1, \ldots, x_n$ uma estimativa $t$ do parâmetro $\theta$ é dada por $t=g(x_1, \ldots, x_n)$.  

\vspace{0.5cm}

**(cont.) Exemplo 1**: E para a média amostral $\widehat \mu = \overline X = \frac{1}{n} \sum_{i=1}^n X_i$ se $\sigma^2$ **desconhecido**?  

* vale o resultado $\overline X \sim Normal \left( \mu, \frac{\sigma^2}{n} \right)$? (Suposições?)
    + se $n$ for "pequeno" e $X \sim Normal$, então $X$ não segue uma $Normal$; 
    + se $n$ for "grande", então pelo TCL teremos que $\overline X \sim Normal$. 
    
\vspace{0.5cm}

**(cont.) Exemplo 2**: E para a proporção amostral $\widehat \pi = P = \frac{1}{n} \sum_{i=1}^n X_i$?  

* quando $P \sim Normal \left( \pi, \frac{ \pi (1-\pi)}{n} \right)$? Suposições?

\vspace{0.5cm}

**Exemplo 3**: Simulação de distribuições de estimadores (*estatísticas*)    
a. Para a variância amostral $S^2 = \frac{1}{n-1} \sum_{i=1}^n (X_i - E(X))^2$? E para $\widehat \sigma^2 = \frac{1}{n} \sum_{i=1}^n (X_i - E(X))^2$?  
b. E para outras estatísticas como a mediana, $Md$, o máximo, $X_{(n)}$, ou o mínimo, $X_{(1)}$, ...?

    
### Propriedades dos estimadores (Bussab e Morettin - Seção 11.2)
**(cont.) Exemplo 1**: ...

* **Viés** e o Erro Quadrático Médio ($EQM$)

<!-- \vspace{0.5cm} -->

* **Constistência** 

<!-- **(cont.) Exemplo 1**: ... -->

* **Eficiência**

<!-- **(cont.) Exemplo 1**: ...  -->

<!-- \vspace{0.5cm} -->
***
### Ler slides das aulas 3 a 4
### Fazer exercícios lista 1-2
### Fazer avaliação pontual 1 da área 1 - vale nota!!!
***

<!-- \vspace{0.1cm} -->

### Ilustração do TCL no `R`  

No `R` é possível gerar amostras, calcular a média de cada amostra e plotar o histograma:  
(*usamos `replicate` para gerar 1000 amostras de tamanho n = 1, 2, 10 e 50*)

* V.a. $X \sim Poisson(2)$. (para $n=1$ geramos amostra da **distribuição real** de $X$)
```{r, fig.height=2, fig.width=6, fig.align='center'}
par(mfrow=c(1,4))
hist( rpois( n = 1000, lambda = 2), main = "n=1")
hist( colMeans( replicate( n = 1000, rpois( n = 2, lambda = 2))), main="n=2")
hist( colMeans( replicate( n = 1000, rpois( n = 10, lambda = 2))), main="n=10")
hist( colMeans( replicate( n = 1000, rpois( n = 50, lambda = 2))), main="n=50")
```

<!-- \clearpage -->

<!-- \vspace{2.0cm} -->

* V.a. de $X \sim Uniforme(0,1)$.
```{r, fig.height=2, fig.width=6, fig.align='center'}
par(mfrow=c(1,4))
hist( replicate( n = 1000, runif( n = 1, min = 0, max = 1)), main="n=1")
hist( colMeans( replicate( n = 1000, runif( n = 2, min = 0, max = 1))), main="Uniforme(0,1), n=2")
hist( colMeans( replicate( n = 1000, runif( n = 10, min = 0, max = 1))), main="Uniforme(0,1), n=10")
hist( colMeans( replicate( n = 1000, runif( n = 50, min = 0, max = 1))), main="Uniforme(0,1), n=50")
```

<!-- propriedades dos estimadores -->

