---
title: "Sobre o Uso da tabela da distribuição **t**"
author: "Markus Stein"
date: "8 September 2020"
output:
  html_document:
    df_print: paged
  pdf_document: default
---

```{r setup, include=FALSE}
knitr::opts_chunk$set(echo = TRUE)
```

# Tabelas, tabelas, tabelas...
* Para que servem as tabelas?  

* Cada número em uma tabela de probabilidade é resultado de inúmeros cálculos  
("Hoje em dia usamos computadores para encontrar esses números...")  

## Qual a diferença entre a tabela da distribuição **t  (Student)** e da distribuição **Normal padrão**?

* Na tabela da distribuição **Normal padrão** precisamos somente definir o nível de significância $\alpha$, ou nível de confiança $1-\alpha$, para o problema....encontrar um valor tal que a probabilidade abaixo ou acima seja de interesse.  
    + Na tabela da **Normal padrão** definimos a probabilidade de interesse no corpo da tabela e olhamos o valor correspondente na linha e coluna.  

* Já na distribuição **t de Student** também precisamos calcular os graus de liberdade $\nu$, que é um parâmetro que depende do tamanho da amostra $n$, ou amostras $n_1$ e $n_2$ no caso de duas populações.  
(*existe uma tabela igual a da normal padrão para cada grau de liberdade*)

* Então, para facilitar o uso da distribuição **t** foi criada uma tabela que apresenta valores , para específicos valores de $\nu$ e $\alpha$.
    + Na tabela da **t**, os valores associados a probabilidades estão no corpo da tabela, basta definirmos os graus de liberdade do problema $\nu$ e a probabilidade $\alpha$.  


### Usando softwares para encontrar valores
* No software *R* podemos encontrar valores de $y$ tal que $P(Y < y) = \alpha$ usando as funções   
    + 'qnorm($\alpha$)' para distribuição **Normal Padrão**,  
    + 'qt($\alpha, \nu$)' para distribuição **t de Student**,    
    + 'qchisq($\alpha, \nu$)' para a distribuição **Qui-QUadrado**.  
em que $\nu$ são os graus de liberdade da distribuição.  

\clearpage
Exemplos para se calcular $P(Y < y) = 0,975$:

* Para a distribuição *normal padrão** temos

```{r}
qnorm(0.975)
```

que corresponde na figura abaixo a $y=`r qnorm(0.975)`$  

```{r pressure, echo=FALSE}
library(ggplot2)
set.seed(1)
m <- 0#178
s <- 1#8.38
X <- m + s * seq(-4, 4, 0.01)
Y <- dnorm(X, m, s)

gg   <- data.frame(X,Y)

ggplot(data = gg, mapping = aes(x = X, y = Y)) + 
  geom_linerange(data = gg[gg$X < qnorm(p = 0.975, mean = m, sd = s),], 
                 aes(X, ymin = 0, ymax = Y), colour="#E6205F") + 
  geom_path(size = 1) +
  labs(x = NULL, y = NULL) + 
  theme(axis.text.y = element_blank(), axis.ticks.y = element_blank(), 
        axis.line.y = element_blank()) + 
  geom_vline(xintercept = qnorm(p = 0.975, mean = m, sd = s), 
             linetype = "dashed") + 
  geom_hline(yintercept = 0) + 
  annotate("text", x = m - 2*s, 
           y = max(Y)/2,    #Y[which(grepl(m - s, X))], 
           label = "0.975 (97.5%)") + 
    annotate("text", x = m + 3*s, 
           y = max(Y)/2,    #Y[which(grepl(m - s, X))], 
           label = "0.125 (12.5%)") + 
  scale_x_continuous(breaks = seq(m - 3*s, m + 3*s, s*1.5)) +
  theme(panel.border = element_rect(colour = "black", fill=NA, size=1))
```


* Tente para a distribuição **t** e **qui-quadrado**,... . *(assuma $\nu = 15$ para **t** e **Qui-Quadrado**)*

### Aplicativos na internet  

* (*em inglês*) Apps do livro 'Statistics: The Art and Science of Learning from Data'
    + https://artofstat.com/web-apps
    + ver seção 'Distributions: Explore Shapes & Find Probabilities'

<!-- https://www.statsandr.com/blog/ - blog com analises... -->


## Referência

Livro online da plataforma ['Probabilidade e Estatística (EAD)'](https://www.ufrgs.br/probabilidade-estatistica/livro/index.html)  

* No 'Capítulo 3 - Distribuições de Variáveis Aleatórias' ver Seções   
    + 1.1.3 Tabela de probabilidade normal   
    + 1.1.4 Exemplos de probabilidade  
